【裁判字號】    97,訴,4011
【裁判日期】    980220
【裁判案由】    偽造文書等
【裁判全文】
臺灣板橋地方法院刑事判決              97年度訴字第4011號
公  訴  人  臺灣板橋地方法院檢察署檢察官
被      告  乙○○
                    國民
                    二樓
上列被告因偽造文書等案件，經檢察官提起公訴（97年度偵字第
21074 號），被告於準備程序中就被訴事實為有罪之陳述，經本
院合議庭裁定由受命法官獨任進行簡式審判程序，並判決如下：
    主      文
乙○○共同犯行使偽造私文書罪，處有期徒刑月，如易科罰金
，以新臺幣壹仟元折算壹日，如附表編號一至五所示之物均沒收
之；又共同犯行使偽造私文書罪，處有期徒刑月，如易科罰金
，以新臺幣壹仟元折算壹日，如附表編號一、二、四、六所示之
物均沒收之。應執行有期徒刑肆月，如易科罰金，以新臺幣壹仟
元折算壹日，如附表所示之物均沒收之。
    事      實
一、乙○○與某真實姓名、年籍不詳，綽號「阿民」之成年男子
    共同基於行使偽造私文書、行使偽造國民身分證、行使偽造
    特種文書及意圖為自己不法所有之犯意聯絡，並意圖供冒用
    身分使用，由乙○○於民國97年7 月2 日前某日交付其本人
    相片予「阿民」，由「阿民」持以偽造「甲○○」之中華民
    國國民身分證、全民健康保險卡及印章後，於97年7 月2 日
    上午6 時30分許交付乙○○，並允諾每申辦一帳戶將支付乙
    ○○新臺幣2,000 元。隨即搭載乙○○分別於同日上午10時
    30 分 許及同日上午11時30分許，前往址設臺北縣鶯歌鎮○
    ○路1 號之第一商業銀行鶯歌分行（下稱第一銀行）及臺北
    縣鶯歌鎮○○街101 號之華南商業銀行鶯歌分行（下稱華南
    銀行），由乙○○以「甲○○」名義填具第一銀行「各類存
    款開戶暨往來業務項目申請書」及華南銀行「開戶總約定書
    條款確認聯」、「存款往來項目申請書」，分別偽造「甲○
    ○」之署名及印文於上開文件上，用以表示「甲○○」在第
    一銀行及華南銀行開立帳戶之意，而偽造上開私文書，連同
    偽造之「甲○○」中華民國國民身分證及全民健康保險卡一
    併持向上開銀行不知情之行員行使，致使上開銀行之行員均
    陷於錯誤，誤認係甲○○本人開立帳戶，第一銀行並於當日
    交付該行帳號00000000000 號之存摺1 本及提款卡1 張予乙
    ○○，足生損害於甲○○、上開銀行對帳戶申請人管理及徵
    信之正確性、戶政機關對戶政管理及全民健康保險局對健康
    保險卡管理之正確性。嗣乙○○於同年月16日上午9 時50分
    許，前往華南銀行領取所申辦之「甲○○」帳戶存摺、提款
    卡及密碼函時，為警查獲而未能領取，並扣得乙○○及「阿
    民」所有偽造之「甲○○」中華民國國民身分證、全民健康
    保險卡各1 張、印章1 枚等物。
二、案經甲○○訴由臺北縣政府警察局三峽分局報請臺灣板橋地
    方法院檢察署檢察官偵查起訴。
    理      由
一、本案被告乙○○所犯係死刑、無期徒刑、最輕本刑為3 年以
    上有期徒刑以外之罪，其於準備程序就前揭被訴事實為有罪
    之陳述，經受命法官告知簡式審判程序之旨，並聽取其與公
    訴人之意見後，本院認無不得或不宜改依簡式審判程序進行
    之情事，依刑事訴訟法第273 條之1 第1 項、第284 條之1
    規定，裁定本案由受命法官獨任進行簡式審判程序，合先敘
    明。
二、上揭犯罪事實，業據被告於警詢、偵訊及本院審理時供認不
    諱，核與告訴人甲○○於警詢及偵訊時指訴之情節相符，並
    有第一銀行各類存款開戶暨往來業務項目申請書、華南銀行
    開戶總約定書條款確認聯、存款往來項目申請書、電腦認證
    欄位各1 份及相片4 張在卷可查，復有扣案之偽造「甲○○
    」中華民國國民身分證、全民健康保險卡各1 張、印章1枚
    及華南銀行帳號000000000000號活期儲蓄存款存摺1 本可資
    佐證，足徵被告任意性之自白與事實相符，應堪採信。本案
    事證已臻明確，被告犯行堪以認定，應依法論科。
三、按中華民國國民身分證及全民健康保險卡均係由主管機關核
    發作為本國人士身分之證明及使用醫療制度之用，屬於品行
    能力相類之證書，係刑法第212 條之特種文書。次按戶籍法
    第75條於97年5 月28日修正公布，該條第1 項、第2 項規定
    「意圖供冒用身分使用，而偽造、變造國民身分證，足以生
    損害於公眾或他人者，處五年以下有期徒刑、拘役或科或併
    科新臺幣五十萬元以下罰金。行使前項偽造、變造之國民身
    分證亦同。」而戶籍法第75條係針對國民身分證之偽造、變
    造犯行予以明文規定，相較於刑法第212 條係針對所有一般
    特種文書之偽造、變造犯行所為之處罰規定，戶籍法之規定
    應屬特別規定，依特別法優於普通法及從重處斷之原則，應
    優先適用戶籍法之規定，是被告行使偽造國民身分證犯行部
    分，應依戶籍法第75條論處。核被告所為，係犯刑法第216
    條、第210 條之行使偽造私文書罪、第216 條、第212 條之
    行使偽造特種文書罪、第339 條1 項之詐欺取財罪、第339
    條第3 項、第1 項之詐欺取財未遂罪、戶籍法第75條第2 項
    、第1 項之行使偽造國民身分證罪。又被告雖已著手對華南
    銀行實行詐欺之行為，惟尚未取得該行核發之存摺、提款卡
    ，其犯罪仍屬未遂階段。被告偽造「甲○○」印章之行為，
    及偽造「甲○○」署名及印文之行為，均為偽造私文書之行
    為所吸收【最高法院24年度總會決議（44）參照】；而其偽
    造私文書之低度行為復為行使偽造私文書之高度行為所吸收
    ，均不另論罪（最高法院70年臺上字第1107號判例意旨參照
    ）。被告與真實姓名、年籍不詳，綽號「阿民」之成年男子
    間就上開所為，具有犯意聯絡及行為分擔，均應論以共同正
    犯。另被告在第一銀行所涉行使偽造私文書、行使偽造國民
    身分證、行使偽造特種文書、詐欺等罪及在華南銀行所涉行
    使偽造私文書、行使偽造國民身分證、行使偽造特種文書、
    詐欺未遂等罪，均分別為一行為觸犯數罪名，均為想像競合
    犯，均從重論以行使偽造私文書處斷。再被告所涉上開二行
    使偽造私文書罪，其犯意個別，行為互殊，應予分論併罰之
    。另起訴書理由欄雖漏未就被告行使偽造全民健康保險卡部
    分論予刑法第216 條、第212 條之行使偽造特種文書罪，然
    起訴書事實欄內既已明確記述被告行使偽造全民健康保險卡
    之犯行，該部分事實亦為本院審理之範圍，併予敘明。爰審
    酌被告為圖私利，冒用告訴人甲○○名義申辦上開帳戶，危
    害告訴人甲○○之信用狀況，並破壞經濟市場正常交易及社
    會秩序，本應予非難，惟念其犯後坦承犯行，態度良好，且
    無前科，有臺灣高等法院被告前案紀錄表1 份在卷可稽，素
    行尚佳，暨其犯罪之動機、目的、手段、智識程度及行為分
    擔情形等一切情狀，分別量處如主文所示之刑，並均諭知易
    科罰金之折算標準，且定其應執行刑暨諭知易科罰金之折算
    標準。如附表編號1 至3 所示之物，均為被告與共犯「阿民
    」所有因本案犯罪所生之物，而附表編號3 所示之物，被告
    雖已交付共犯「阿民」而未扣案，惟無證據證明業已滅失，
    爰均依刑法第38條第1 項第3 款之規定宣告沒收之。另如附
    表編號5 、6 所示偽造之私文書（雖未扣案，惟無證據證明
    業已滅失），雖已行使而分別交付第一銀行及華南銀行，而
    非屬被告或其共犯「阿民」所有之物，惟其上偽造「甲○○
    」之署名及印文，及扣案如附表編號4 所示偽造「甲○○」
    之印章1 枚，均應依刑法第219 條之規定，不論屬於犯人與
    否均宣告沒收。而扣案之華南銀行帳號0000000000 00 號活
    期儲蓄存款存摺1 本雖為被告對華南銀行犯罪所生之物，惟
    被告於97年7 月16日上午9 時50分許尚未領取該存摺即為警
    查獲，此據被告於偵訊時供述甚詳，則該存摺尚非屬被告或
    共犯「阿民」所有之物，爰不為沒收之宣告，併予敘明。
據上論斷，應依刑事訴訟法第273 條之1 第1 項、第299 條第1
項前段，戶籍法第75條第1 項、第2 項，刑法第11條前段、第28
條、第216 條、第210 條、第212 條、第339 條第1 項、第3 項
、第55條、第51條第5 款、第41條第1 項前段、第219 條、第38
條第1 項第3 款，刑法施行法第1 條之1 第1 項、第2 項前段，
判決如主文。
本案經檢察官靳開聖到庭執行職務。
中    華    民    國    98    年    2     月    20    日
                  刑事第四庭    法  官  謝梨敏
以上正本證明與原本無異
如不服本判決應於送達後10日內向本院提出上訴狀
                                書記官  翁子婷
中    華    民    國    98    年    2     月    20    日
附錄本案論罪科刑法條全文：
中華民國刑法第210條
偽造、變造私文書，足以生損害於公眾或他人者，處5 年以下有
期徒刑。
中華民國刑法第212條
偽造、變造護照、旅券、免許證、特許證及關於品行、能力服務
或其他相類之證書、介紹書，足以生損害於公眾或他人者，處1
年以下有期徒刑、拘役或3 百元以下罰金。
中華民國刑法第216條
行使第210 條至第215 條之文書者，依偽造、變造文書或登載不
實事項或使登載不實事項之規定處斷。
中華民國刑法第339條
意圖為自己或第三人不法之所有，以詐術使人將本人或第三人之
物交付者，處5 年以下有期徒刑、拘役或科或併科1 千元以下罰
金。
以前項方法得財產上不法之利益或使第三人得之者，亦同。
前二項之未遂犯罰之。
戶籍法第75條
意圖供冒用身分使用，而偽造、變造國民身分證，足以生損害於
公眾或他人者，處五年以下有期徒刑、拘役或科或併科新臺幣五
十萬元以下罰金。
行使前項偽造、變造之國民身分證者，亦同。
將國民身分證交付他人，以供冒名使用，或冒用身分而使用他人
交付或遺失之國民身分證，足以生損害於公眾或他人者，處三年
以下有期徒刑、拘役或科或併科新臺幣三十萬元以下罰金。
附表：
┌──┬────────────────────────┐
│編號│沒收之物                                        │
├──┼────────────────────────┤
│ 1  │偽造之「甲○○」中華民國國民身分證1張           │
├──┼────────────────────────┤
│ 2  │偽造之「甲○○」全民健康保險卡1張               │
├──┼────────────────────────┤
│ 3  │第一銀行帳號00000000000號存摺1本、提款卡1張     │
├──┼────────────────────────┤
│ 4  │偽造之「甲○○」印章1個                         │
├──┼────────────────────────┤
│ 5  │第一銀行各類存款開戶暨往來業務項目申請書上偽造「│
│    │甲○○」之署名1枚、印文1枚                      │
├──┼────────────────────────┤
│ 6  │華南銀行開戶總約定書條款確認聯上偽造「甲○○」之│
│    │署名2 枚、印文2 枚、存款往來項目申請書上偽造「吳│
│    │書婷」之署名1 枚、印文3 枚                      │
└──┴────────────────────────┘


司法院資訊處製作；財團法人民間司法改革基金會備份。
